ACORDAO-COMPLETO-2562477

ACÓRDÃO 7948/2022 ATA 40/2022 - PRIMEIRA CÂMARA

VISTOS, relatados e discutidos estes autos, que tratam de ato inicial de aposentadoria emitido, no âmbito do Ministério da Saúde, em favor do Sr. Jorge Luiz Barcellos de Mello,
ACORDAM os Ministros do Tribunal de Contas da União, reunidos em sessão da Primeira Câmara, diante das razões expostas pelo Relator, com fundamento no art. 71, inciso III, da Constituição Federal e nos arts. 1º, inciso V, 39, inciso II, e 45 da Lei 8.443/1992, em:
9.1. considerar ilegal o ato de aposentadoria de interesse do Sr. Jorge Luiz Barcellos de Mello, recusando seu registro;
9.2. dispensar o ressarcimento das quantias indevidamente recebidas, em boa-fé, consoante o Enunciado 106 da Súmula de Jurisprudência deste Tribunal;
9.3. determinar ao Ministério da Saúde que:
9.3.1. faça cessar, no prazo de 15 (quinze) dias, contado a partir da ciência desta deliberação, os pagamentos decorrentes do ato impugnado, sob pena de responsabilidade solidária da autoridade administrativa omissa, consoante disposto nos arts. 71, inciso IX, da Constituição Federal e 262 do Regimento Interno desta Corte;
9.3.2. dê ciência desta deliberação ao interessado, alertando-o de que o efeito suspensivo proveniente da interposição de eventuais recursos, caso não providos, não o exime da devolução dos valores indevidamente percebidos após a notificação;
9.3.3. envie a esta Corte de Contas, no prazo de 30 (trinta) dias, por cópia, comprovante de que o interessado teve ciência desta deliberação;
9.4. esclarecer à unidade de origem, com supedâneo no art. 262, § 2º, do Regimento Interno, que a concessão considerada ilegal poderá prosperar mediante a emissão e o encaminhamento a este Tribunal de novo ato concessório, escoimado da irregularidade apontada nestes autos.

Ato de aposentadoria emitido no âmbito do Ministério da Saúde para fins de registro.

Primeira Câmara

Ministério da Saúde.

3. Interessados/Responsáveis:
3.1. Interessado: Jorge Luiz Barcellos de Mello (XXX.658.210-XX).

13.1. Ministros presentes: Walton Alencar Rodrigues (Presidente), Benjamin Zymler (Relator), Vital do Rêgo e Jorge Oliveira.
13.2. Ministro-Substituto presente: Weder de Oliveira.

BENJAMIN ZYMLER

Adoto como relatório o parecer da unidade técnica, cujos termos são os seguintes:
"INTRODUÇÃO
Trata-se de ato de aposentadoria, submetido, para fins de registro, à apreciação do Tribunal de Contas da União (TCU) , de acordo com o art. 71, inciso III, da Constituição Federal. O ato foi cadastrado e disponibilizado ao TCU por intermédio do Sistema e-Pessoal, na forma do art. 2º e 4º da Instrução Normativa TCU 78/2018.
O ato desse processo pertence às seguintes unidades:
Unidade emissora: MINISTÉRIO DA SAÚDE.
Unidade cadastradora: MINISTÉRIO DA SAÚDE.
Subunidade cadastradora: NÚCLEO ESTADUAL DO MINISTÉRIO DA SAÚDE DE SANTA CATARINA.
EXAME TÉCNICO
Procedimentos aplicados
Os procedimentos para exame, apreciação e registro de atos de pessoal encontram-se estabelecidos na Instrução Normativa TCU 78/2018 e na Resolução TCU 206/2007. Essas normas dispõem que os atos de pessoal disponibilizados por meio do e-Pessoal devem ser submetidos previamente a críticas automatizadas, com base em parâmetros predefinidos.
As críticas das informações cadastradas na etapa de coleta do ato foram elaboradas e validadas levando-se em conta as peculiaridades de cada ato. Os itens verificados nessa etapa são inerentes a dados cadastrais, fundamentos legais, mapa de tempo, ficha financeira, assim como eventuais ocorrências de acumulação. Trata-se de verificações abrangentes, minuciosas e precisas e sem a necessidade de ação humana e, portanto, menos suscetível a falhas. As críticas aplicadas estão discriminadas no sistema, no Menu e-Pessoal, opção "Crítica", que podem ser acessadas mediante concessão de perfil específico a servidores do TCU responsáveis pela análise.
Além das críticas automatizadas, há verificação humana adicional no caso de haver alertas do sistema ou informações não formatadas, como esclarecimentos do gestor ou do controle interno.  
As críticas também consideram os registros do Sistema Integrado de Administração de Recursos Humanos (Siape) . O Siape disponibiliza informações atualizadas sobre as parcelas que integram os proventos, diferentemente, portanto, do e-Pessoal, que informa as parcelas no momento do registro do ato. 
Essa confrontação com o Siape fornece uma visão atual e verdadeira da situação, o que permite descaracterizar irregularidades e inconsistências que, embora constantes do e-Pessoal, já foram corrigidas.
As verificações detectadas no ato encontram-se discriminadas na aba de pendências do ato no sistema e-Pessoal, bem como no espelho do ato contemplado por esta instrução.
Exame das Constatações
Ato: 81359/2020 - Inicial - Interessado (a) : JORGE LUIZ BARCELLOS DE MELLO - CPF: XXX.658.210-XX
Parecer do Controle Interno: considerar o ato Legal.
Constatação e análise: 
1.1.1. O tempo líquido (em anos) é insuficiente para atendimento do requisito 'Tempo de serviço/contribuição para fins de aposentadoria' exigido pelo fundamento legal.
Justificativa do Gestor de Pessoal: Não há justificativa
Análise do Controle Interno: O gestor informou que não há justificativa - O tempo líquido (em anos) vislumbra ser suficiente para atendimento do requisito 'Tempo de serviço/contribuição para fins de aposentadoria' exigido pelo fundamento legal.
Análise da Equipe Técnica: Ilegal
Ainda que a jurisprudência do TCU admita a contagem de tempo especial para o cargo de médico (tempo insalubre) , de fato, o aposentado não cumpriu com o requisito de 35 anos de contribuição para obtenção de sua aposentadoria, remanescendo mais de 1 ano para implementar tal exigência. Nesse sentido, faz-se necessário alterar o fundamento legal de sua aposentadoria e promover a respectiva proporcionalização de sua aposentadoria.
O quadro resumo de ocorrências e, quando for o caso, o detalhamento da norma legal e da jurisprudência para a inconsistência acima elencada encontra-se no anexo II dessa instrução. 
Encaminhamento do ato: 
Considerar ILEGAL e recusar registro do ato de Aposentadoria 81359/2020 - Inicial de JORGE LUIZ BARCELLOS DE MELLO do quadro de pessoal do órgão/entidade MINISTÉRIO DA SAÚDE, com base nos arts. 71, inciso III, da Constituição Federal, 1º, inciso V, e 39, inciso II, da Lei 8.443/1992 e 260, § 1º, do Regimento Interno. 
CONCLUSÃO
A abrangência e a profundidade das verificações levadas a efeito fundamentam convicção de que o ato 81359/2020 pode ser apreciado pela ilegalidade, em razão das irregularidades apontadas no item Exame das Constatações desta instrução, que representam afronta à legislação e à jurisprudência de referência
PROPOSTA DE ENCAMINHAMENTO
Ante o exposto, com fundamento no art. 71, inciso III, da Constituição Federal, no art. 1º, inciso V, e art. 39, incisos I e II, da Lei 8.443/1992, no art. 260 do Regimento Interno do Tribunal de Contas da União, propõe-se: 
11.1.	Considerar ILEGAL e recusar registro do ato de Aposentadoria 81359/2020 - Inicial de JORGE LUIZ BARCELLOS DE MELLO do quadro de pessoal do órgão/entidade MINISTÉRIO DA SAÚDE, com base nos arts. 71, inciso III, da Constituição Federal, 1º, inciso V, e 39, inciso II, da Lei 8.443/1992 e 260, § 1º, do Regimento Interno."
2.	O Ministério Público junto a esta Corte de Contas manifestou-se de acordo com a proposta formulada pela unidade técnica.
	É o Relatório.

não há.

Procurador Marinus Eduardo De Vries Marsico.

APOSENTADORIA. CONCESSÃO DE PROVENTOS INTEGRAIS COM FUNDAMENTO NO ART. 3º DA EC 47/2005. AUSÊNCIA DE PREENCHIMENTO DA CONDIÇÃO PREVISTA NO INCISO I DO ART. 3º DA EC 47/2005 (35 ANOS DE CONTRIBUIÇÃO, QUANDO HOMEM). ILEGALIDADE DO ATO. NEGATIVA DE REGISTRO. DETERMINAÇÕES.

APOSENTADORIA (APOS)

Secretaria de Fiscalização de Integridade de Atos e Pagamentos de Pessoal e de Benefícios Sociais (Sefip).

Em julgamento, ato inicial de aposentadoria emitido, no âmbito do Ministério da Saúde, em favor do Sr. Jorge Luiz Barcellos de Mello, ex-ocupante do cargo de médico.
2.	A unidade técnica manifestou-se pela ilegalidade do ato de aposentadoria, por entender que "[...] ainda que a jurisprudência do TCU admita a contagem de tempo especial para o cargo de médico (tempo insalubre) , de fato, o aposentado não cumpriu com o requisito de 35 anos de contribuição para obtenção de sua aposentadoria, remanescendo mais de 1 ano para implementar tal exigência. Nesse sentido, faz-se necessário alterar o fundamento legal de sua aposentadoria e promover a respectiva proporcionalização de sua aposentadoria".
3.	O Ministério Público junto a esta Corte de Contas anuiu à proposta da unidade técnica.
4.	Da análise do ato de aposentadoria constante dos autos, verifico que o fundamento legal utilizado pelo órgão de origem foi o art. 3º da EC 47/2005, verbis:
"Art. 3º Ressalvado o direito de opção à aposentadoria pelas normas estabelecidas pelo art. 40 da Constituição Federal ou pelas regras estabelecidas pelos arts. 2º e 6º da Emenda Constitucional nº 41, de 2003, o servidor da União, dos Estados, do Distrito Federal e dos Municípios, incluídas suas autarquias e fundações, que tenha ingressado no serviço público até 16 de dezembro de 1998 poderá aposentar-se com proventos integrais, desde que preencha, cumulativamente, as seguintes condições:
I - trinta e cinco anos de contribuição, se homem, e trinta anos de contribuição, se mulher;
II - vinte e cinco anos de efetivo exercício no serviço público, quinze anos de carreira e cinco anos no cargo em que se der a aposentadoria;
III - idade mínima resultante da redução, relativamente aos limites do art. 40, § 1º, inciso III, alínea "a", da Constituição Federal, de um ano de idade para cada ano de contribuição que exceder a condição prevista no inciso I do caput deste artigo.
Parágrafo único. Aplica-se ao valor dos proventos de aposentadorias concedidas com base neste artigo o disposto no art. 7º da Emenda Constitucional nº 41, de 2003, observando-se igual critério de revisão às pensões derivadas dos proventos de servidores falecidos que tenham se aposentado em conformidade com este artigo." (grifos acrescidos) .
5.	No caso concreto, mesmo considerando-se o tempo especial prestado em atividade insalubre convertido em tempo comum, o interessado não cumpriu a condição prevista no inciso I do art. 3º da EC 47/2005, relacionada à necessidade de contar com trinta e cinco anos de contribuição, quando homem. Com efeito, da análise dos dados registrados pelo órgão de origem no formulário e-Pessoal, verifica-se que o ex-servidor contou com 33 anos e 11 mês de tempo de contribuição, período este insuficiente para a concessão de proventos integrais.
	Ante o exposto, VOTO por que seja adotada a deliberação que ora submeto à apreciação deste Colegiado.
TCU, Sala das Sessões, em 22 de novembro de 2022.
BENJAMIN ZYMLER 
Relator